ACORDAO-COMPLETO-2404950

ACÓRDÃO 6852/2021 ATA 13/2021 - SEGUNDA CÂMARA

VISTO, relatado e discutido este de ato de concessão de aposentadoria exarado pelo então denominado Ministério da Fazenda (atual Ministério da Economia) ; 
ACORDAM os Ministros do Tribunal de Contas da União, reunidos em Sessão da Segunda Câmara, diante das razões expostas pelo Relator, em:
9.1 considerar legal e conceder o registro do ato inicial de aposentadoria de Maria Dalva de Castro Bessas (CPF: XXX.463.106-XX) , com fundamento nos arts. 71, inciso III, da Constituição Federal, 1º, inciso V, e 39, inciso II, da Lei n. 8.443/1992, e 260, §§ 1º e 2º, do Regimento Interno do Tribunal de Contas da União, deixando de determinar a exclusão do Bônus de Eficiência, diante da decisão liminar proferida pelo Ministro Alexandre de Moraes no Mandado de Segurança 35.500 e outros; 
9.2. determinar ao Ministério da Economia que acompanhe o deslinde do Mandado de Segurança 35.500, em tramitação no Supremo Tribunal Federal, e, em caso de decisão desfavorável aos inativos, faça cessar o pagamento do Bônus de Eficiência e Produtividade, previsto na Lei 13.464/2017, sob pena de responsabilização solidária da autoridade administrativa omissa; e
9.3. dar ciência deste Acórdão ao Ministério da Economia, informando-lhe que o teor integral desta deliberação está disponível no endereço eletrônico: www.tcu.gov.br/acordaos.

Aposentadoria. Processo gerado automaticamente com atos priorizados/selecionados pela Sefip.

Segunda Câmara

Ministério da Fazenda (extinta).

3. Interessados/Responsáveis:
3.1. Interessado: Maria Dalva de Castro Bessas (XXX.463.106-XX).

13.1. Ministros presentes: Bruno Dantas (Presidente), Augusto Nardes, Aroldo Cedraz e Raimundo Carreiro (Relator).
13.2. Ministros-Substitutos presentes: Marcos Bemquerer Costa e André Luís de Carvalho.

RAIMUNDO CARREIRO

Trata-se de ato de concessão de aposentadoria exarado pelo então denominado Ministério da Fazenda (atual Ministério da Economia) e submetido à apreciação do Tribunal de Contas da União para fins de registro.
2.	A Secretaria de Fiscalização de Integridade de Atos e Pagamentos de Pessoal e de Benefícios Sociais (Sefip) , em instrução às peças 5 e 6, propôs considerar legal o ato e conceder-lhe registro, sem propor a exclusão do Bônus de Eficiência, em respeito à decisão do Ministro do Supremo Tribunal Federal Alexandre de Moraes no Mandado de Segurança 35.500/DF e outros, in verbis: 
"INTRODUÇÃO
1.	Trata-se de ato de concessão de aposentadoria de Maria Dalva de Castro Bessas, ex-servidora do Ministério da Fazenda.
2.	O ato foi submetido, para fim de registro, à apreciação do Tribunal de Contas da União (TCU) , de acordo com o art. 71, inciso III, da Constituição Federal. O cadastramento e a disponibilização ao TCU ocorreram por intermédio do Sistema de Apreciação e Registro de Atos de Admissão e Concessões, na forma dos arts. 2º, caput e incisos I a VI, e 4º, caput, da Instrução Normativa - TCU 78/2018.
EXAME TÉCNICO
3.	A Primeira Câmara, ao exarar o Acórdão 1130/2010 (TC Processo 030.816/2008-0) , da lavra do Ministro Valmir Campelo, julgou ilegal o ato de aposentadoria da interessada, em razão da inclusão de tempo rural na aposentadoria sem a devida comprovação do recolhimento das contribuições previdenciárias.
4.	Examina-se agora novo ato Sisac contendo esclarecimento do gestor de pessoal dando conta de que a servidora recolheu as contribuições previdenciárias referentes a 2.605 dias (7 anos, 7 meses e 11 dias) , tempo rural necessário à sua aposentadoria.
5.	A comprovação do recolhimento das referidas contribuições previdenciárias, no valor de R$ 94.022,08, está contida na peça 2, p. 1-2.
6.	Ao se examinar a ficha financeira atual da interessada, constatou-se que ela percebe nos proventos a parcela Bônus de Eficiência e Produtividade, no valor de R$ 630,00.
7. 	Relativo ao Bônus de Eficiência, instituído pela Lei 13.464/2017, este Tribunal firmou o entendimento esposado no Acórdão 631/2018-TCU-Plenário, de relatoria do Ministro Substituto André Luís de Carvalho, relativo ao TC Processo 028.586/2017-4, a saber: 
 (...) 
9.1. considerar legais os atos de aposentadoria em favor de Augusto Ribeiro Filho (à Peça 2 sob o nº 10271791-04-2011-000061-2) , Hamilton Luiz Cavalcante Gondim (à Peça 3 sob o nº 10271791- 04-2007-000173-7) , João Júlio Leal Chaves (à Peça 4 sob o nº 10271791-04-2005-000037-9) , Manoel Paiva Alencar (à Peça 5 sob o nº 10271791-04-2007-000175-3) , Marisa Maria Bainha (à Peça 6 sob o nº 10271791-04-2007-000296-2) , Nancy Cleicy Maria da Silva (à Peça 7 sob o nº 10271791-04-2007- 000169-9) e Sônia Maria Mattos (à Peça 8 sob o nº 10271791-04-2007-000168-0) , para lhes conceder o respectivo registro, deixando de determinar a suspensão do pagamento inerente ao "bônus de eficiência e produtividade" previsto na Lei nº 13.464, de 2017, em respeito à recente decisão proferida pelo Ministro do STF Alexandre de Moraes no bojo do MS 35.500; e 
9.2. determinar que a unidade técnica promova o arquivamento do presente processo, sem prejuízo de, em conjunto com a Consultoria-Jurídica do TCU, promover o acompanhamento sobre o deslinde da aludida decisão proferida pelo Ministro do STF Alexandre de Moraes no âmbito do MS 35.500, entre outros processos correlatos. (destaque acrescido) 
8. 	O caso examinado nestes autos é semelhante. Apesar de não estar consignado no ato concessório, verifica-se que consta na estrutura dos proventos atuais da interessada a vantagem denominada Bônus de Eficiência (peça 1) . Deste modo, esta Unidade Técnica propõe a legalidade dos atos, autorizando os respectivos registros, não cabendo determinação para exclusão da vantagem, em respeito à decisão do Ministro do STF Alexandre de Moraes no MS 35.500 e outros. 
9. 	Esta Unidade Técnica não constatou qualquer irregularidade que impeça a chancela pela legalidade do ato.
CONCLUSÃO
10.	Em razão do exposto e tendo em vista as análises realizadas no ato de concessão de aposentadoria de Maria Dalva de Castro Bessas, esta Unidade Técnica considera que o ato em tela pode receber a chancela de legalidade e o registro por esta Egrégia Corte.
PROPOSTA DE ENCAMINHAMENTO
11.	Ante o exposto, propõe-se considerar LEGAL e conceder o registro do ato inicial de aposentadoria de Maria Dalva de Castro Bessas (CPF: XXX.463.106-XX) , com fundamento nos arts. 71, inciso III, da Constituição Federal, 1º, inciso V, e 39, inciso II, da Lei n. 8.443/1992, e 260, §§ 1º e 2º, do Regimento Interno do Tribunal de Contas da União, deixando de determinar a exclusão do Bônus de Eficiência, em respeito à decisão do Ministro do STF Alexandre de Moraes no MS 35.500 e outros."
3.	O Ministério Público junto ao TCU (MP/TCU) , em parecer exarado pelo Procurador Sérgio Ricardo Costa Caribé (peça 7) , manifestou-se "de acordo com a proposta oferecida pela Unidade Técnica".
4.	É o relatório.

não há

Procurador Sergio Ricardo Costa Caribé.

APOSENTADORIA. MINISTÉRIO DA ECONOMIA. PAGAMENTO DE BÔNUS DE EFICIÊNCIA E PRODUTIVIDADE. LEGALIDADE DO ATO. CONCESSÃO DE REGISTRO. DETERMINAÇÃO PARA ACOMPANHAMENTO DO DESLINDE DAS AÇÕES JUDICIAIS JUNTO AO STF E CESSAÇÃO DOS PAGAMENTOS EM CASO DE DECISÃO DESFAVORÁVEL À INTERESSADA. CIÊNCIA.

APOSENTADORIA (APOS)

Secretaria de Fiscalização de Integridade de Atos e Pagamentos de Pessoal e de Benefícios Sociais (Sefip).

Relato o presente processo por força do art. 152 do Regimento Interno do Tribunal de Contas da União (RI/TCU) .
2.	Conforme assentado no relatório precedente, trata-se de ato de concessão de aposentadoria exarado pelo então denominado Ministério da Fazenda (atual Ministério da Economia) e submetido à apreciação do Tribunal de Contas da União para fins de registro.
3.	A Sefip (peças 5 e 6) , com anuência do MP/TCU (peça 7) , propôs considerar legal o ato e conceder-lhe registro, sem determinação para a unidade jurisdicionada excluir o Bônus de Eficiência, em respeito à decisão do Ministro do STF Alexandre de Moraes no MS 35.500 e outros.  
4.	Razão assiste à unidade técnica e ao Parquet. Vejamos.
6.	Verifico que consta na estrutura dos proventos atuais da interessada a vantagem denominada Bônus de Eficiência (peça 1) , prevista na Lei 13.464/2017.
7.	A esse respeito, consigno que, nos autos do Mandado de Segurança 35.500[footnoteRef:2], o relator do mandamus, Ministro Alexandre de Moraes, deferiu medida liminar para determinar "que o Tribunal de Contas da União, nos casos concretos submetidos à sua apreciação, se abstenha de afastar a incidência dos §§ 2º e 3º dos artigos 7º e 17 da Medida Provisória 765/2016, convertida na Lei 13.464/2017". [2:  Mandado de segurança coletivo, com pedido de liminar, impetrado pela Associação Nacional dos Auditores Fiscais da Receita Federal do Brasil - ANFIP contra ato do Tribunal de Contas da União, o qual determinou que os §§ 2º e 3º dos artigos 7º e 17 da Medida Provisória 765/2016, convertida na Lei 13.464/2017 somente poderão ter a sua incidência afastada nos casos concretos submetidos à apreciação deste Tribunal, consoante autorizado no enunciado nº 347 da Súmula do STF (TC Processo 021.009/2017-1) .] 
8.	Deste modo, o ato de aposentadoria ora em apreço deve ser considerado legal e ter seu registro concedido, sem determinação de se excluir dos proventos o Bônus de Eficiência.
9.	No entanto, apesar de aquiescer à proposta da Sefip e ao parecer do MP/TCU, julgo pertinente acrescentar deliberação no sentido de determinar ao Ministério da Economia que faça cessar os pagamentos da aludida rubrica em caso de decisão desfavorável aos beneficiários, por ocasião do julgamento de mérito do Mandado de Segurança 35.500, sob pena de responsabilização solidária da autoridade administrativa omissa. 
10.	Essa medida foi a mesma adotada por esta Corte no Acórdão 3670/2021-TCU-Segunda Câmara, de minha relatoria, ocasião em que o Colegiado apreciou concessão de aposentadoria envolvendo, igualmente, a rubrica denominada Bônus de Eficiência, verbis:
"VISTOS, relatados e discutidos estes atos de concessão de aposentadoria exarados pela Gerência Regional de Administração do então denominado Ministério da Fazenda no Espírito Santo, ACORDAM os Ministros do Tribunal de Contas da União, reunidos em Sessão da Segunda Câmara, diante das razões expostas pelo Relator, em:
9.2. determinar à Gerência Regional de Administração do Ministério da Economia no Espírito Santo que acompanhe o deslinde dos Mandados de Segurança 35.410, 35.494, 35.498, 35.490, 35.498, 35.500, 35.812 e 35.836, em tramitação no Supremo Tribunal Federal, e, em caso de decisão desfavorável aos inativos, faça cessar o pagamento do Bônus de Eficiência e Produtividade, previsto na Lei 13.464/2017, sob pena de responsabilização solidária da autoridade administrativa omissa;"
11.	Ante o exposto, acolho as propostas da Sefip e o parecer do Ministério Público junto ao TCU, sem prejuízo do ajuste por mim realizado conforme parágrafos 9 e 10, e VOTO no sentido de que seja adotado o Acórdão que ora submeto a este Colegiado.
TCU, Sala das Sessões, em 27 de abril de 2021.
RAIMUNDO CARREIRO 
Relator